【裁判字號】    99,台上,5614
【裁判日期】    990909
【裁判案由】    業務侵占
【裁判全文】
最高法院刑事判決            九十九年度台上字第五六一四號
上  訴  人  乙○○
上列上訴人因業務侵占案件，不服台灣高等法院中華民國九十九
年五月五日第二審更審判決（九十七年度上重更(二)字第四六號，
起訴案號：台灣板橋地方法院檢察署八十七年度偵字第二一七六
九、二三四一三號），提起上訴，本院判決如下：
    主  文
上訴駁回。
    理  由
按刑事訴訟法第三百七十七條規定，上訴於第三審法院，非以判
決違背法令為理由，不得為之。是提起第三審上訴，應以原判決
違背法令為理由，係屬法定要件。如果上訴理由書狀並未依據卷
內訴訟資料，具體指摘原判決不適用何種法則或如何適用不當，
或所指摘原判決違法情事，顯與法律規定得為第三審上訴理由之
違法情形，不相適合時，均應認其上訴為違背法律上之程式，予
以駁回。本件原判決依憑上訴人乙○○及共同被告甲○○（已經
原審判處罪刑確定）之供述、原判決附表所示支票、國融企業股
份有限公司（下稱國融公司）之客訴報告書、國融公司公開說明
書（供增資發行新股暨補辦公開發行之用）、前財政部證券暨期
貨管理委員會（下稱證期會）民國八十七年五月八日台財證(一)
字第三六九一八號函等證據資料，認上訴人連續業務上侵占、詐
欺取財及違反行為時（下同）證券交易法第一百七十四條第一項
第一款規定（於依同法第三十條第一項規定另行加具之公開說明
書為虛偽之記載）等犯行均明確。因而撤銷第一審關於上訴人部
分之科刑判決，於為刑法新舊規定之比較後，改判依行為時牽連
犯從一重論處上訴人共同連續意圖為自己不法之所有，而侵占對
於業務上持有之物罪刑（有期徒刑二年）。關於得上訴第三審之
違反證券交易法部分，已綜合全部卷證資料，詳加斟酌論斷，敘
明所憑之證據及憑以認定犯罪事實之心證理由，並就上訴人否認
犯行之供詞及所辯各語認非可採，予以指駁、論述。從形式上觀
察，並無違法情形存在。上訴人關於此部分之上訴意旨略以：(一)
、原判決認定八十七年間，國融公司所生產並出售予 JTC（本院
按：更二審卷第五五頁「應收帳款─非關係人淨額明細表」記載
為JIC，但上訴人於第一審卷二第四一、二二五頁筆錄均稱為JTC
，以下稱JTC）及DIAMOND二家公司之貨品（ PCB，即印刷電路版
）有瑕疵，致應收帳款新台幣（下同）八千萬元無法收回，為論
罪之主軸。然此部分事實未據起訴，原判決顯有未受請求事項予
以判決之違法。(二)、上訴人就上開應收帳款，早已表明後來有回
收。原審卻謂無法回收，勢將形成呆帳云云。漏未說明上訴人之
辯解不予採信之理由，有判決理由不備之違法。且上開應收帳款
應否揭露於公開說明書，關鍵在於是否已回收無望，而應列入呆
帳。就此，原判決對應收帳款與呆帳之分野，對卷存證據不聞不
問，難令人甘服。再依會計師林耕州之證述，可知應收帳款的存
在與有無回收可能，本屬二事；應否轉列為呆帳，涉及到公司對
應收帳款評估與判斷，無法律可循，亦無客觀的標準答案。原判
決認該等帳款無法順利收回，勢將形成呆帳虧損，自應說明其根
據，如憑主觀上之推測，自屬違法。原判決對此筆帳款應否轉列
呆帳，置之不理。又該等應收債款發生於八十七年一、二月間，
距公開說明書之刊行相隔僅二、三月，非長期欠款，亦未超過正
常期限，已無從認係呆帳；張維仲、詹文光亦證述：約逾三個月
才認為不良債權等語。前開有利上訴人之證據資料，原判決均未
說明不予採酌之理由，有判決理由不備之違法等語。
惟按：(一)、刑事訴訟法第三百七十九條第十二款所謂未受請求之
事項予以判決，係指法院對於未經起訴或上訴之事項，或起訴或
上訴效力所不及之事項而為審判之意，若法院審判之範圍，不越
出請求之事項，如認定之事實及罪名與原請求有所出入，但不妨
害事實同一性之範圍，仍屬對於已受請求之事項予以判決。查起
訴書關於上訴人違反證券交易法之事實，雖僅記載上訴人及甲○
○「於八十七年五月間，隱匿國融公司之財務危機，出具虛偽記
載國融公司資產負債之公開說明書，使投資人陷於錯誤，……」
等語；其「證據並所犯法條」欄，就國融公司於公開說明書上為
虛偽記載之具體內容，亦非明確（見起訴書第一頁反面第五行以
下、第三頁(2)）。惟原判決於理由欄敘明：上訴人前述違反證券
交易法部分之犯行，與已起訴之業務侵占、詐欺罪部分有裁判上
一罪關係，為起訴效力所及等語（見原判決第七頁第二行以下）
，進而依審判不可分之關係併予審判，即無違法可言。上訴意旨
關於此部分之指摘，應有誤會。(二)、公司募集、發行有價證券，
於申請審核時，除依公司法所規定記載事項外，應另行加具公開
說明書，證券交易法第三十條第一項定有明文。其主要目的，在
提供投資人必要之資訊，以作為投資判斷之基礎。原主管機關即
證期會更依該法第三十條第二項之授權，訂定「公司募集發行有
價證券公開說明書應行記載事項準則」，以為公司募集、發行有
價證券時，編製公開說明書之準據。而「公開說明書刊印前，發
生足以影響利害關係人判斷之交易或其他事件，均應一併揭露」
，為公開說明書編製之基本原則（上訴人行為時有效之該準則第
二條第二款後段參照）；最近五年度足以影響投資人權益之重要
事項，以及財務概況（含財務報表及財務概況其他重要事項等）
，亦為公開說明書編製具體內容應記載之事項之一（見同準則第
六條第四款、第八條第三款）。查原判決引述上訴人於第一審及
原審自承：國融公司因舊廠重建改租其他工廠，致所生產之 PCB
品質不穩，經追查後發現係因水質鐵、錳含量過高，經過一段期
間後因化學作用， PCB發生氧化，造成國內外客戶拒收或退貨，
導致貨款無法收回及衍生賠償問題，退貨客戶在美國有JTC、DIA
MOND二家公司八千多萬元貨款未收回，經派人駐美二月餘，還是
未回收等語，並審酌國融公司對上開美國客戶之應收帳款在八十
七年一、二月間，其中 DIAMOND公司之「客訴」於同年二月間即
發生，均在本件公開說明書於八十七年五月八日刊印之前，進而
認國融公司遭客戶退貨致貨款不能回收並衍生賠償問題，已使公
司資金週轉困難，而對公司財務狀況及經營成果發生重大影響（
見原判決第四頁(三)至第五頁(四)）。其論斷說明，均有卷內相關證
據可資覆按。其次，上開應收帳款是否應列呆帳或其確切金額若
干，與發行公司資訊之充分揭露，屬不同之問題。亦即公司虧損
之確切數字縱尚未經會計師查核確認，或尚毋需列為呆帳，然公
司若已發生重大虧損事件，而足以影響利害關係人或投資人投資
之判斷，依前揭說明即應揭露。依上訴人所述，上開八千餘萬元
貨款似已難以甚至無法回收而造成虧損；其虧損數額已逾實收資
本之四成（國融公司原實收資本額為一億九千九百萬元，見偵字
二一七六九卷第四三、二一三頁）。上訴人更稱：JTC、DIAMOND
公司及台灣之梅捷公司，占國融公司營業額七成以上（見第一審
卷二第二二五頁）。可見此一交易事件，對國融公司造成相當程
度之衝擊。再依八十七年五月八日刊印之公開說明書之記載，國
融公司預測八十七年營業目標稅前純益可達八千五百萬元（見偵
字二一七六九卷第七四頁）。惟該公司現金增資（三億六千萬元
）後，在無其他重大因素影響下，經過二個多月後之損益表（八
十七年一月至八月），竟有「其他損失」四億七千餘萬元（見偵
字二一七六九卷第二八四頁損益表）；至八十七年十二月三十一
日之累積虧損更達五億九千萬餘元（見更二審卷一第一五二頁國
融公司財務報表會計師查核報告書），足可確認國融公司與其美
國客戶JTC、DIAMOND二家公司間價值八千餘萬元之貨物交易及貨
款之未能收回，係足以影響利害關係人判斷之交易事件，且屬於
足以影響投資人權益之重要事項，自應於公開說明書中揭露。原
判決據以認定上訴人編製之公開說明書未予揭露，違反證券交易
法第三十條第一項、修正前第一百七十四條第一項第一款規定，
即不得指為違誤，其理由說明雖稍簡陋，究與判決不備理由之違
法情形有間。上訴意旨稱八千餘萬元之貨款應否於公開說明書揭
露，關鍵在於是否已回收無望，而應列入呆帳，原判決未說明如
何轉列呆帳，有調查未盡及理由不備之違法云云，自非合法之第
三審上訴理由。上訴人雖於原審辯論終結前表示：經派人處理後
款項都有收回云云（見更二審卷二第八四頁）。然此與上訴人前
此之多次陳述完全相反（見第一審卷二第三九頁反面、第二二五
頁、更二審卷一第二一三頁反面），卷內復無該等款項已收回之
資料，原判決未就此再予論列，自難謂係理由不備。上訴意旨關
於此部分之指摘，亦有誤會。依上說明，上訴人之上訴均難認符
合首揭法定之第三審上訴要件，其上訴違背法律上之程式，應予
駁回。以上得上訴本院之違反證券交易法部分，其上訴既非合法
，應從程序上駁回，則原判決認上訴人另牽連犯之刑法第三百三
十六條第二項業務侵占及同法第三百三十九條第一項詐欺取財部
分，因分屬刑事訴訟法第三百七十六條第三款、第四款所列不得
上訴於第三審法院之案件，自無併為實體上之判決，應併從程序
上予以駁回。
據上論結，應依刑事訴訟法第三百九十五條前段，判決如主文。
中    華    民    國  九十九  年    九    月    九    日
                      最高法院刑事第五庭
                          審判長法官  陳  正  庸
                                法官  林  秀  夫
                                法官  林  瑞  斌
                                法官  王  聰  明
                                法官  謝  靜  恒
本件正本證明與原本無異
                                      書  記  官
中    華    民    國  九十九  年    九    月   十四   日
                                                       s

司法院資訊處製作；財團法人民間司法改革基金會備份。
